臺灣屏東地方法院民事判決　　　　　　　108年度訴字第215號
原　　　告　
即反訴被告　李竹友　
訴訟代理人　梁家豪律師 
　　　　　　陳世明律師
被　　　告　
即反訴原告　林嘉祈　

訴訟代理人　藍庭光律師
上列當事人間請求給付違約金事件，本院於民國110 年9 月1 日
言詞辯論終結，判決如下：
    主  文
一、被告應給付原告新臺幣（下同）1,950,000 元，及自民國10
    8 年4 月2 日起至清償日止，按週年利率5 ％計算之利息。
二、原告其餘之訴駁回。
三、訴訟費用由被告負擔50％，餘由原告負擔。
四、本判決原告勝訴部分，於原告以650,000 元供擔保後，得假
    執行。但被告如以1,950,000 元為原告供擔保後，得免為假
    執行。
五、原告其餘假執行之聲請駁回。
六、反訴原告之訴及假執行之聲請均駁回。
七、反訴訴訟費用由反訴原告負擔。
    事實及理由
甲、程序方面：
    按反訴之標的，非專屬他法院管轄，且與本訴之標的及其防
    禦方法相牽連者，被告於言詞辯論終結前，得在本訴繫屬之
    法院，對於原告及就訴訟標的必須合一確定之人提起反訴，
    民事訴訟法第259 條、第260 條第1 項定有明文。查原告起
    訴主張被告不履行兩造於民國107 年2 月25日簽立之不動產
    買賣契約書（下稱系爭契約），依系爭契約第12條第2 項後
    段約定請求沒收被告已給付之價金590 萬元被告給付違約金
    590 萬元；而被告即反訴原告亦係以原告即反訴被告違約為
    由，主張系爭契約因其行使解除權而不存在，並依系爭契約
    第12條第12條第1 項及第3 項後段約定，請求確認系爭契約
    之買賣關係不存在，以及請求反訴被告給付違約金590 萬元
    （見本院卷一第109 至113 頁）。經核被告即反訴原告所提
    上開反訴，與本訴所主張之權利，均係基於系爭買賣契約所
    生之請求權，其與本訴之標的及防禦方法相牽連，是被告即
    反訴原告提起本件反訴，核與前揭法條規定相符，應予准許
    。
乙、實體方面：
壹、本訴部分：
一、原告主張：兩造於107 年2 月25日簽署系爭契約，原告將其
    所有坐落屏東縣○○鄉○○段000 ○000 ○000 地號土地（
    權利範圍全部，下各稱555 、557 、570 地號土地，合稱系
    爭土地）3 筆土地出賣予被告，買賣總價為1950萬元，被告
    於107 年3 月6 日支付簽約款200 萬元、107 年12月6 日支
    付完稅款390 萬元，兩造均同意上開款項，由訴外人合泰建
    築經理股份有限公司（下稱合泰公司）信託於兆豐國際商業
    銀行名下信託專戶（下稱履約保證帳戶）。嗣原告於107 年
    12月10日繳納555 及570 土地之增值稅共663,471 元，並請
    領557 地號土地增值稅不課徵證明書，依系爭契約第7 條第
    3 項前段之約定，甲方（即被告）應配合最遲於完稅後21日
    內辦妥貸款與撥款手續，並支付乙方（即原告）尾款。詎被
    告於原告完稅後之21日內（即107 年12月31日）遲未依約給
    付尾款1360萬元，原告遂於108 年1 月10日寄發存證信函，
    催告被告遵期給付尾款，惟仍未獲給付，原告遂於108 年2
    月19日寄發存證信函，通知被告解除系爭契約，並依系爭契
    約第12條第2 項後段約定，請求沒收沒收被告已給付之買賣
    價金590 萬元，並於108 年2 月20日送達被告。爰依系爭契
    約第12條第2 項後段約定，提起本件訴訟等語。並聲明：㈠
    被告應給付原告590 萬元，及自起訴狀繕本送達翌日起至清
    償日止，按週年利率5 ％計算之利息。㈡願供擔保請准宣告
    假執行。
二、被告則以：依系爭契約第4 條、第7 條第2 項約定，兩造約
    定尾款1360萬元，係以銀行貸款支付，須由原告先提供印鑑
    及印鑑證明等文件辦理產權移轉登記後，被告始能辦理貸款
    及抵押權設定登記，並給付尾款，然原告未履行其提供印鑑
    及印鑑證明之先給付義務，即逕行催告被告給付尾款，不生
    合法催告之效力，又其解除契約既未經合法催告，不生解約
    之效力，故其沒收違約金為無理由。縱認原告請求違約金有
    理由，然因原告所受損失應為無法運用該筆資金期間之利息
    收益，斟酌法定利率為年息5 ％、原告無法運用資金期間及
    社會經濟狀況等一切情事，其違約金之請求過高，請法院酌
    減違約金等語，資為抗辯。並聲明：㈠原告之訴及假執行之
    聲請均駁回。㈡如受不利判決，願供擔保請准宣告免為假執
    行。
貳、反訴部分：
一、反訴原告主張：系爭契約第7 條第2 項既約定「甲方（即反
    訴原告）…於買賣標的物辦理產權移轉登記同時辦理抵押權
    設定手續，…並同時支付尾款」，可知反訴被告有先提供其
    印鑑及印鑑證明之義務，嗣經系爭土地辦理產權移轉登記後
    ，反訴原告始能履行貸款、撥款之義務。然反訴被告遲未提
    出其印鑑及印鑑證明，反訴原告遂108 年3 月5 日寄發存證
    信函，催告原告於文到7 日內提出印鑑及印鑑證明等文件，
    惟仍未獲給付，嗣經反訴原告於108 年5 月24日以本件反訴
    起訴狀繕本之送達對原告為解除系爭契約之意思表示，爰依
    系爭契約第12條第1 項及第3 項後段約定，請求反訴被告給
    付違約金590 萬元等語，資為抗辯。並聲明：㈠認兩造間於
    民國107 年2 月25日所訂不動產買賣契約書之買賣關係因反
    訴原告解除契約而不存在。㈡反訴被告應給付反訴原告590
    萬元，及自反訴狀送達反訴被告10日後起算，按週年利率5
    ％計算之利息。㈢上開第二項，願供擔保請求宣告得為假執
    行。
二、反訴被告則以：系爭契約業經其於108 年2 月20日合法解除
    而不存在，則反訴原告於108 年3 月5 日、108 年5 月24日
    所為之催告及解約，均不生合法之效力，自無從依系爭契約
    第12條第1 項及第3 項後段約定，請求反訴被告給付違約金
    590 萬元，且反訴原告請求確認系爭契約之買賣關係不存在
    亦無確認利益等語，資為抗辯。並聲明：㈠反訴原告之訴及
    假執行之聲請均駁回。㈡如受不利判決，願供擔保請准宣告
    免為假執行。
參、兩造不爭執事項（見本院卷二第161、162頁）：
一、兩造於107 年2 月25日簽訂系爭契約，約定由被告以總價19
    50萬元，向原告買受系爭土地，並由合泰公司擔任履約保證
    機關。
二、被告分別於107 年3 月6 日、同年12月6 日匯入簽約款200
    萬元、完稅款390 萬元至履約保證帳戶。原告於107 年12月
    10日繳納系爭555 、570 地號土地之增值稅共663,471 元，
    並請領系爭557 地號土地增值稅不課徵證明書。
三、系爭契約第4 條價金給付約定尾款1360萬元，金融機構貸款
    核撥時支付，乙方（即原告）應同時辦理交屋。第7 條第2
    項約定甲方（即被告）透過金融機構辦理貸款，應一律由承
    辦地政士於買賣標的物辦理產權移轉登記同時辦理抵押權設
    定手續，且甲方應依承辦地政士通知之指定期日內親自辦理
    開戶、對保並授權金融機構將核貸金額逕予撥入履保專戶或
    乙方指定之帳戶或由承辦地政士通知雙方會同辦理貸款撥款
    手續，並同時支付尾款。第7 條第3 項約定甲方應配合最遲
    於完稅後21日內辦妥貸款與撥款手續，並支付乙方尾款，若
    本件未辦理價金履約保證作業者，如甲方貸款條件不符或貸
    款金額不足時，屆期除經乙方同意外，甲方仍應以現金一次
    付清尾款，並同時辦理交屋。
四、系爭契約第17條特別約定事項於第4 項約定「本交易之使用
    執照、畜牧場登記、污水排放許可證等之更名，賣方配合更
    名所需之一切程序文件，但更名費用全部由買方負擔，賣方
    不負擔。」
五、原告以108 年1 月10日屏東永安郵局存證號碼第000010號存
    證信函，對被告催告於文到10日內依系爭契約第7 條第3 項
    約定辦理買賣價金尾款1360萬元之貸款、撥款，以及支付尾
    款手續之義務，並於108 年1 月11日送達被告。然被告未履
    行，原告再以108 年2 月19日屏東永安郵局存證號碼第0000
    34號存證信函（下稱系爭108 年2 月19日存證信函）對被告
    解除系爭契約，及沒收被告已給付之買賣價金590 萬元，並
    於108 年2 月20日送達被告。
六、被告以108 年3 月5 日虎尾圓環存證信函號碼第000032號存
    證信函，對原告催告於文到7 日內提出印鑑及印鑑證明，以
    及辦理畜牧場登記、污水排放許可等過戶程序，惟因原告於
    同年3 月6 日不在送達地址，同年3 月8 日拒收而遭退件。
    然原告未履行，被告於108 年5 月24日以本件反訴起訴狀繕
    本之送達對原告為解除系爭契約之意思表示。
肆、本件爭點：
一、本訴部分：
㈠  原告以系爭108 年2 月19日存證信函解除系爭契約，是否合
    法？
㈡  原告依系爭契約第12條第2 項後段約定，請求沒收違約金
    590 萬元，是否有理由？若有理由，被告請求酌減違約金，
    有無理由？
二、反訴部分：  
㈠  反訴原告就訴之聲明第一項是否有確認利益？
㈡  反訴原告解除系爭契約，是否合法？
㈢  反訴原告依系爭契約第12條第1 項及第3 項後段約定，請求
    反訴被告給付違約金590 萬元，有無理由？若有理由，反訴
    被告請求酌減違約金，有無理由？
伍、本院得心證之理由：
一、本訴部分：
㈠  原告以系爭108 年2 月19日存證信函解除系爭契約，是否合
    法？
  1.系爭契約第2 條約定尾款1360萬元、第7 條第3 項約定：「
    甲方（即被告）應配合最遲於完稅後21日內辦妥貸款與撥款
    手續，並支付乙方（即原告）尾款」、第12條第1 、2 項約
    定：「甲乙雙方其中之一方如未按本契約條款規定履行，即
    為違約，經他方定七日以上期間催告通知後仍不履行時，他
    方得逕行解除本契約。如甲方毀約不買或有其他違約情事時
    ，乙方於解除契約後得沒收甲方已給付之全部款項。」（見
    本院卷一22、24頁），並經證人即仲介公司員工蘇錦惠到庭
    證稱：「有說完稅後21日要付款」（見本院卷一第165 頁）
    、證人即代書賴龍雄亦證稱：「（問：兩造是否於簽約時，
    有約定完稅後21日內要給付尾款？）契約書上有約定。」（
    見本院卷一第169 頁）等語，堪認被告應依約於原告完稅後
    21日內付清尾款1360萬元。又原告於107 年12月10日完稅，
    被告未依系爭契約第4 條價款給付及第7 條甲方即被告貸款
    之約定，最遲於完稅後21日內（即107 年12月31日）辦妥貸
    款與撥款手續，並支付原告尾款1360萬元，嗣經原告於108
    年1 月10日寄發存證信函催告被告應於10日履約交付尾款，
    被告屆期仍未履行，原告於108 年2 月19日寄發存證信函向
    被告為解除系爭契約之意思表示，該存證信函於108 年2 月
    20日送達被告等情，為兩造所不爭執（見不爭執事項第二、
    五點），已符合系爭契約第12條第1 、2 項得解除契約之約
    定，是原告以系爭108 年2 月19日存證信函解除系爭契約，
    自屬合法。
  2.被告雖辯稱：依系爭契約第7 條第3 項約定，原告有先提出
    其印鑑及印鑑證明，供被告辦理土地過戶及抵押貸款之義務
    ，係原告違約在先，致被告未能辦理貸款、撥款手續，係不
    可歸責於被告，故原告所為之催告及解約均不合法云云。惟
    按因契約互負債務者，於他方當事人未為對待給付前，得拒
    絕自己之給付，民法第264 條第1 項前段定有明文。雙務契
    約當事人之請求權係互相獨立，僅其實現因他方當事人行使
    抗辯權而互相發生牽連而已。雙方當事人均享有同時履行抗
    辯權，縱一方當事人未依債務本旨提出自己之給付，係就自
    己所負債務，應否負給付遲延責任之問題，仍非不得催告他
    方履行所負之債務，他方在未行使同時履行抗辯權以前，仍
    可發生遲延責任之問題，必須行使以後，始能免責（最高法
    院96年度台上字第322 號判決意旨可參）。經查，本件被告
    買賣尾款之支付，與原告辦理產權移轉登記及點交土地，固
    屬雙務契約中之對待給付，得行使同時履行抗辯權，然被告
    並未舉證明其於原告於108 年2 月19日寄發存證信函解除契
    約前，其曾要求原告提供印鑑及印鑑證明，協力辦理產權移
    轉登記、抵押權設定登記及點交土地，而遭原告拒絕，或曾
    經主張同時履行抗辯權，則依上開說明，其於原告解除系爭
    契約之當時，因未依約履行給付尾款義務，仍有給付遲延責
    任之問題，是原告據此解除契約，已生合法解約之效力。又
    參以證人賴龍雄到庭證稱：系爭土地於原告完稅後本要過戶
    ，然因被告堅持原告辦畢畜牧場登記及污水排放許可等更名
    過戶程序後，始同意將履約保證帳戶內之款項匯給原告，如
    此一來可能產生系爭土地過戶予被告後，被告因上開畜牧場
    登記及污水排放許可之爭議，不同意原告取得履約保證帳戶
    內之款項，故伊一直不敢向原告索取印鑑證明辦理過戶等語
    （見本院卷一第171 頁），核與原告所提之切結書記載「賣
    方李竹友出售以上房地予買方林嘉祈。因為房地過戶予買方
    後，賣方仍需完成過戶畜牧場登記及污水處理證，履保帳戶
    始能結清匯款予賣方」（見本院卷一第181 頁）大致相符，
    且證人即仲介公司之不動產經紀人吳龍奇亦證稱：上開切結
    書是伊按被告之意思所撰寫，因被告顧慮系爭土地過戶後，
    尚有畜牧場登記及污水處理證無法更名過戶等問題，伊並請
    蘇錦惠於107 年12月間轉交切結書予原告，但原告不同意簽
    署切結書等語（見本院卷一第327 、328 、333 頁），是由
    此觀之，足徵被告未於107 年12月31日前支付尾款，係因當
    時另有顧慮而拒絕（亦即被告慮及原告日後如未能辦畢上開
    畜牧場登記及污水排放許可等更名過戶程序，兩造將衍生後
    續糾紛），顯與原告是否提供印鑑及印鑑證明無關，自難認
    被告未依期限支付尾款係可歸責於原告之事由所致。至被告
    雖於108 年3 月5 日寄發存證信函，催告原告於文到7 日內
    提出印鑑及印鑑證明等文件，並於108 年5 月24日以本件反
    訴起訴狀繕本之送達對原告為解除系爭契約之意思表示（見
    兩造不爭執事項第六點）。然系爭契約業經原告於108 年2
    月20日合法解除，被告嗣後所為之催告及解除契約，自無從
    發生任何效力，亦不影響原告合法解約之效力。是被告上開
    抗辯，委不足採。
㈡  原告依系爭契約第12條第2 項後段約定，請求沒收違約金
    590 萬元，是否有理由？若有理由，被告請求酌減違約金，
    有無理由？
  1.按民法第250 條就違約金之性質，區分為損害賠償預定性質
    之違約金，及懲罰性違約金，前者乃將債務不履行債務人應
    賠償之數額予以約定，亦即一旦有債務不履行情事發生，債
    權人即不待舉證證明其所受損害係因債務不履行所致及損害
    額之多寡，均得按約定違約金請求債務人支付，此種違約金
    於債權人無損害時，不能請求。後者之違約金係以強制債務
    之履行為目的，確保債權效力所定之強制罰，故如債務人未
    依債之關係所定之債務履行時，債權人無論損害有無，皆得
    請求，且如有損害時，除懲罰性違約金，更得請求其他損害
    賠償（最高法院83年台上字第2879號判決意旨參照）。經查
    ，系爭契約第12條第2 項後段約定，如被告毀約不買或有其
    他違約情事時，原告於解除契約後，得沒收被告已給付之全
    部款項，同條第4 項約定，本條所規定之違約金，並不妨礙
    損害賠償請求權之行使，足認上開違約金之性質，係屬懲罰
    性違約金。則原告合法解除系爭契約後，依系爭契約第12條
    第2 項約定，將被告已給付之買賣價金沒收，作為賠償原告
    損失之違約金，應屬有據。
  2.次按違約金是否相當，應依一般客觀事實、社會經濟狀況及
    當事人所受損害情形，以為衡量之標準，若所約定之額數，
    與實際損害顯相懸殊者，法院自得酌予核減，並不因懲罰性
    違約金或賠償額預定性違約金而異；違約金之約定，乃基於
    個人自主意思之發展、自我決定及自我拘束所形成之當事人
    間之規範，本諸契約自由之精神及契約神聖與契約嚴守之原
    則，契約當事人對於其所約定之違約金數額，原應受其約束
    。惟倘當事人所約定之違約金過高者，為避免違約金制度造
    成違背契約正義等值之原則，法院得參酌一般客觀事實、社
    會經濟狀況及當事人所受損害情形，依職權減至相當之金額
    （最高法院82年度台上字第2529號、102 年度台上字第1606
    號判決意旨參照）。經查，系爭土地買賣總價1950萬元，被
    告給付價金590 萬元已逾總價3 成，然自兩造於107 年2 月
    25日簽約時起至原告於108 年2 月20日解約，期間將近1 年
    ，且原告未能取得被告依約應付之價金尾款1360萬元，亦受
    有預期利益之消極損害，並衡量現今社會經濟狀況，以及被
    告倘如期履行，原告所得享受之利益，暨被告違約未履行債
    務，原告所受損害等一切情狀，堪認被告抗辯原告將其已給
    付之590 萬元價金全數予以沒收，顯屬過高請求酌減等語，
    為有理由。本院審酌上情，認被告得請求違約金數額，應酌
    減為買賣總價金之10％即195 萬元（計算式：19,500,000×
    10％＝1,950,000 ）。
㈢  按給付無確定期限者，債務人於債權人得請求給付時，經其
    催告而未為給付，自受催告時起，負遲延責任。其經債權人
    起訴而送達訴狀，或依督促程序送達支付命令，或為其他相
    類之行為者，與催告有同一之效力；遲延之債務，以支付金
    錢為標的者，債權人得請求依法定利率計算之遲延利息；應
    付利息之債務，其利率未經約定，亦無法律可據者，週年利
    率5 ％，民法第229 條第2 項、第233 條第1 項本文、第20
    3 條分別定有明文。查本件起訴狀繕本係於108 年4 月1 日
    送達被告，有本院送達證書可按（見本院卷一第97頁），是
    原告就其得請求被告給付違約金195 萬元之未定期限債務，
    併請求自108 年4 月2 日起至清償日止，按週年利率5 ％計
    算之利息，亦屬有據。
㈣  綜上所述，原告依系爭契約第12條第2 項後段約定，請求被
    告給付195 萬元，及自108 年4 月2 日起至清償日止，按週
    年利率5 ％計算之利息，為有理由，應予准許，逾此範圍之
    請求，為無理由，應予駁回。
㈤  兩造均陳明願預供擔保聲請宣告假執行或免為假執行，就原
    告勝訴部分，經核均無不合，爰分別酌定相當之擔保金額就
    原告勝訴部分俱准許之。至於原告其餘假執行之聲請，因該
    部分訴之駁回而失所附麗，應併予駁回。
二、反訴部分：
㈠  反訴原告就訴之聲明第一項是否有確認利益？
    按確認法律關係之訴，非原告有即受確認判決之法律上利益
    者，不得提起之，民事訴訟法第247 條第1 項前段定有明文
    。所謂即受確認判決之法律上利益，係指因法律關係之存否
    不明確，致原告在私法上之地位有受侵害之危險，而此項危
    險得以對於被告之確認判決除去之者而言。是若被告對原告
    主張之法律關係，自始無爭執，即法律關係之存否並無不明
    確之情形，尚不能謂原告有即受確認判決之法律上利益。經
    查，反訴原告主張系爭契約因反訴被告未先履行提供印鑑、
    印鑑證明之義務，經其於108 年5 月24日行使解除權而不存
    在，反訴被告則以反訴原告違約未給付尾款為由，抗辯系爭
    契約早已因其於108 年2 月20日解除契約而不存在，然不論
    兩造所執解約原因為何，均對現時系爭契約業已不存在一節
    未有爭執，堪認就系爭契約買賣關係不存在一節，在兩造間
    並無爭執，反訴原告並無因該法律關係之存否不明確，致其
    在私法上之地位有受侵害之危險。至兩造就其主張因系爭契
    約買賣關係不存在之原因互異所衍生違約金請求權等相關權
    利是否存在，亦屬各該請求權構成要件審酌有無理由之判斷
    。是反訴原告請求確認系爭契約買賣關係不存在一節，難認
    認有法律上確認之利益。
㈡  關於系爭契約業經反訴被告於108 年2 月20日合法解除，則
    反訴原告嗣後以反訴被告未先提供印鑑及印鑑證明之違約事
    由，所為之催告及解除契約，自無從發生任何效力乙節，業
    經本院審認如前，則反訴原告據此解除系爭契約自非合法，
    且反訴原告依系爭契約第12條第1 項及第3 項後段約定，請
    求反訴被告給付違約金590 萬元，亦無理由。
㈢  綜上所述，反訴原告以反訴被告未先提供印鑑及印鑑證明之
    違約事由，請求確認系爭契約之買賣關係因其行使解除權而
    不存在，並依系爭契約第12條第12條第1 項及第3 項後段約
    定，請求反訴被告給付違約金590 萬元，均無理由，應予駁
    回。又反訴原告之訴既經駁回，其假執行之聲請即失所附麗
    ，應併予駁回。
三、本件本訴與反訴事證已臻明確，兩造其餘之攻擊或防禦方法
    及所用之證據，經本院斟酌後，認為均不足以影響本判決之
    結果，爰不逐一論列，附此敘明。
四、訴訟費用負擔之依據：民事訴訟法第79條（本訴部分）、78
    條（反訴部分）。
中    華    民    國    110     年    9     月    22  日
                  民事第二庭    法  官  俞亦軒    
正本係照原本作成。
如對判決上訴，須於判決送達後20日內向本院提出上訴狀，其未
表明上訴理由者，應於提出上訴後20日內向本院補提理由書狀（
均須按他造當事人之人數附繕本）。
如委任律師提起上訴者，應一併繳納上訴審裁判費。
中    華    民    國    110     年    9     月    22  日
                                書記官  應慧芳